---
title: "Análisis del impacto del PPDA en el PM₂.₅ (2014-2024)"
subtitle: "Región Metropolitana de Santiago"
author: "Elena Lazo"
date: last-modified

toc: true             
number-sections: true   

format:
  lumo-html:
    logo: "UC_Chile.png"                            
    github-repo: "https://github.com/elenalazo/pm25_rm"  
    primary-color: "#69b3a2"
    self-contained: true
    is-particlejs-enabled: false
    bg-image: ""
    css: "style_ppda.css"                     
---

```{r}
#| label: setup
#| echo: false
#| message: false
#| warning: false

# Cargar librerías necesarias para el reporte
library(gt)
library(mapview) 

# Fijar raíz del proyecto y cargar datos procesados
source(here::here("R", "01_configuracion.R"))
load(here::here("datos_procesados", "analisis_pm25_ppda.RData"))
```
## Introducción

Este informe forma parte del curso **Análisis y Visualización de Datos Medioambientales** y tiene como objetivo evaluar de forma descriptiva el impacto del **Plan de Prevención y Descontaminación Atmosférica (PPDA, D.S. 31/2016)** sobre las concentraciones de material particulado fino ($\text{PM}_{2.5}$) en la **Región Metropolitana de Santiago** durante el periodo **2014–2024**.

El **Decreto Supremo N° 31/2016**, que *establece el PPDA para la Región Metropolitana de Santiago*, fue publicado el **24 de noviembre de 2017**. Dentro de sus medidas estructurales se incorpora el **Programa de Compensación de Emisiones (PCE)**, cuyo objetivo es avanzar hacia el cumplimiento de las normas primarias de calidad ambiental del aire vigentes, en particular para el **Material Particulado Respirable (MP)**.  

El PCE busca compensar las **emisiones totales anuales, directas e indirectas**, de proyectos, actividades y/o modificaciones de proyectos existentes que, en cualquiera de sus etapas, generan un aumento sobre la *situación base*, en valores iguales o superiores a los establecidos en el **artículo 64 del PPDA**. Se entiende por *situación base* todas aquellas emisiones atmosféricas existentes en la RMS **previo al ingreso** del proyecto o actividad al Sistema de Evaluación de Impacto Ambiental (SEIA).

En este contexto, el informe define dos periodos de análisis:

- **Pre-PPDA (2014–2017):** años previos a la publicación del D.S. 31/2016 y a la implementación efectiva de las medidas estructurales del plan, incluyendo el PCE.  
- **Post-PPDA (2018–2024):** periodo posterior a la publicación del decreto, donde se espera observar los primeros efectos agregados de la implementación del PPDA sobre los niveles de $\text{PM}_{2.5}$.

El análisis se basa en datos horarios de $\text{PM}_{2.5}$ de la red oficial de monitoreo, descargados mediante el paquete `AtmChile`, y se centra en un conjunto de estaciones urbanas representativas de la región. El foco del informe es mostrar, de forma clara y reproducible, cómo han evolucionado las concentraciones de $\text{PM}_{2.5}$ tras la implementación del PPDA, utilizando un flujo de trabajo reproducible en R y Quarto.

***

## Datos y métodos

### Fuentes de datos

Los datos de calidad del aire se obtuvieron usando la función `ChileAirQuality` del paquete **AtmChile**, solicitando registros horarios de $\text{PM}_{2.5}$ para el periodo **2014-2024** y para un conjunto de comunas de la Región Metropolitana (por ejemplo, Cerrillos, Cerro Navia, El Bosque, Independencia, Las Condes, Pudahuel, Puente Alto, Quilicura, entre otras).

Tras la descarga se realizaron los siguientes pasos de limpieza y preparación:

- estandarización de nombres de variables y estaciones,  
- eliminación de registros faltantes o claramente erróneos,  
- cálculo de la concentración media diaria y anual por estación.

Estos pasos se implementan en el script **`R/02_descarga_limpieza.R`**.

### Definición de períodos y variables derivadas

En el script **`R/03_analisis_ppda.R`** se construyen las variables analíticas clave:

- **Periodo PPDA (`periodo_ppda`):**  
  - *Pre-PPDA:* años \< 2018 (2014–2017)  
  - *Post-PPDA:* años ≥ 2018 (2018–2024), posterior a la publicación del D.S. 31/2016.

- **Año calendario (`year`):** 2014–2024.  

- **Invierno (`is_winter`):** meses de mayo a agosto, con el fin de focalizar el análisis de días críticos en la época del año de mayor exposición.  

- **Indicadores resumen:**
  - media anual de $\text{PM}_{2.5}$ por estación,  
  - porcentaje de días de invierno con $\text{PM}_{2.5}$ ≥ 50 µg/m³,  
  - promedio de $\text{PM}_{2.5}$ por periodo (Pre/Post) con intervalos de confianza.

Los objetos resultantes (`datos_anuales`, `datos_superacion`, `datos_cambio`) se guardan en  
**`datos_procesados/analisis_pm25_ppda.RData`** y son los que se cargan al inicio de este reporte.

***

## Resultados

En esta sección se presentan los principales resultados descriptivos del análisis:

1. **Tabla 1 – Cambios en el promedio de $\text{PM}_{2.5}$ por estación**, comparando los periodos Pre y Post PPDA, junto con sus intervalos de confianza (objeto `datos_cambio`).  
2. **Gráfico 1 – Contexto espacial:** mapa de la localización de las estaciones en la Región Metropolitana y niveles medios de $\text{PM}_{2.5}$.  
3. **Gráfico 2 – Tendencia anual de $\text{PM}_{2.5}$ (2014–2024)** por estación, contrastando las series con las recomendaciones de la OMS y la norma chilena (objeto `datos_anuales`).  
4. **Gráfico 3 – Frecuencia de días críticos en invierno**, mostrando el porcentaje de días con $\text{PM}_{2.5}$ ≥ 50 µg/m³ antes y después del PPDA (objeto `datos_superacion`).

A continuación se dejan los espacios para insertar la tabla y las figuras.

### Promedio de $\text{PM}_{2.5}$ Pre/Post PPDA por estación
```{r}
#| label: tbl-resumen-gt
#| tbl-cap: "Concentraciones promedio de PM2.5 y cambio neto por estación."

# Preparamos los datos de la tabla (usando datos_cambio)
tabla1_datos <- datos_cambio %>%
  select(site, mean_Pre, mean_Post, reduccion, ymin_Pre, ymax_Pre, ymin_Post, ymax_Post) %>%
  mutate(across(where(is.numeric), ~ round(., 1)))

tabla1_datos %>%
  gt() %>%
  tab_header(
    title = md("**Evolución de la Concentración Anual de PM2.5 en la RM**"),
    subtitle = md("Comparación de promedios anuales antes (2014-2017) y después (2018-Actual) del PPDA.")
  ) %>%
  cols_label(
    site = "Estación",
    mean_Pre = "Promedio Pre-PPDA",
    mean_Post = "Promedio Post-PPDA",
    reduccion = "Reducción Neta",
    ymin_Pre = "CI Inf. Pre",
    ymax_Pre = "CI Sup. Pre",
    ymin_Post = "CI Inf. Post",
    ymax_Post = "CI Sup. Post"
  ) %>%
  data_color(
    columns = reduccion,
    palette = c("#F8766D", "white", "#00BFC4"), # Rojo (empeora) -> Blanco -> Azul (mejora)
    domain = c(min(tabla1_datos$reduccion, na.rm=TRUE), 0, max(tabla1_datos$reduccion, na.rm=TRUE))
  ) %>%
  tab_spanner( # Agrupamos los Intervalos de Confianza (CI)
    label = "Intervalo de Confianza (95%) - Pre PPDA",
    columns = c(ymin_Pre, ymax_Pre)
  ) %>%
  tab_spanner(
    label = "Intervalo de Confianza (95%) - Post PPDA",
    columns = c(ymin_Post, ymax_Post)
  ) %>%
  fmt_number(columns = where(is.numeric), decimals = 1) %>%
  tab_source_note(
    source_note = "Fuente: Datos SINCA vía AtmChile. LC: Las Condes, EB: El Bosque, PU: Pudahuel, QU: Quilicura, LF: La Florida, PA: Puente Alto, CEI: Cerrillos, TALI: Talagante, CN: Cerro Navia, IN: Independencia, CEII: Cerrillos 1."
  )
```

### Gráfico 1 – Mapa de estaciones y niveles medios de PM₂.₅



### Gráfico 2 – Tendencia anual de PM₂.₅ (2014–2024) por estación



## Gráfico 3 – Días de invierno con PM₂.₅ ≥ 50 µg/m³
