---
title: "Análisis del impacto del PPDA en el PM₂.₅ (2014-2024)"
subtitle: "Región Metropolitana de Santiago"
author: "Elena Lazo"
date: last-modified

toc: false
number-sections: true

format:
  lumo-html:
    logo: "UC_Chile.png"
    github-repo: "https://github.com/elenalazo20/pm25_rm"
    primary-color: "#69b3a2"
    self-contained: true
    is-particlejs-enabled: true
    bg-image: ""
    css: "style_ppda.css"
    include-after-body: footer.html
    page-layout: article

sidebar:
  title: "PPDA – RM"
---

```{r}
#| label: setup
#| echo: false
#| message: false
#| warning: false

# 1) Cargar librerías necesarias para el reporte
library(dplyr)
library(ggplot2)
library(sf)
library(chilemapas)
library(mapview) 
library (leafsync)
library(patchwork)
library(grid)

# 2) Fijar raíz del proyecto y cargar datos procesados
source(here::here("R", "01_configuracion.R"))
load(here::here("datos_procesados", "analisis_pm25_ppda.RData"))

# 3) Definición del diccionario de nombres completos de las estaciones
site_labels <- c(
    "LC" = "Las Condes", "EB" = "El Bosque", "PU" = "Pudahuel", 
    "QU" = "Quilicura", "LF" = "La Florida", "PA" = "Puente Alto", 
    "CEI" = "Cerrillos", "TALI" = "Talagante", "CN" = "Cerro Navia", 
    "IN" = "Independencia", "CEII" = "Cerrillos 1")

# 4)Aplicar la recodificacion a los objetos creados
# Gráfico 2 (Facet Plot)
datos_anuales <- datos_anuales %>%
  dplyr::mutate(site = dplyr::recode(site, !!!site_labels))

# Gráfico 3A (Magnitud-concentración) 
datos_cambio <- datos_cambio %>%
  dplyr::mutate(site = dplyr::recode(site, !!!site_labels))

# Gráfico 3B (Frecuencia)
datos_superacion_filtrado <- datos_superacion_filtrado %>%
  dplyr::mutate(site = dplyr::recode(site, !!!site_labels))
```
## Introducción

Este informe forma parte del curso **Análisis y Visualización de Datos Medioambientales** y tiene como objetivo evaluar de forma descriptiva el impacto del **Plan de Prevención y Descontaminación Atmosférica (PPDA, D.S. 31/2016)** sobre las concentraciones de material particulado fino ($\text{PM}_{2.5}$) en la **Región Metropolitana de Santiago** durante el periodo **2014–2024**.

El **Decreto Supremo N° 31/2016**, que *establece el PPDA para la Región Metropolitana de Santiago*, fue publicado el **24 de noviembre de 2017**. Dentro de sus medidas estructurales se incorpora el **Programa de Compensación de Emisiones (PCE)**, cuyo objetivo es avanzar hacia el cumplimiento de las normas primarias de calidad ambiental del aire vigentes, en particular para el **Material Particulado Respirable (MP)**.  

El PCE busca compensar las **emisiones totales anuales, directas e indirectas**, de proyectos, actividades y/o modificaciones de proyectos existentes que, en cualquiera de sus etapas, generan un aumento sobre la *situación base*, en valores iguales o superiores a los establecidos en el **artículo 64 del PPDA**. Se entiende por *situación base* todas aquellas emisiones atmosféricas existentes en la RMS **previo al ingreso** del proyecto o actividad al Sistema de Evaluación de Impacto Ambiental (SEIA).

En este contexto, el informe define dos periodos de análisis:

- **Pre-PPDA (2014–2017):** años previos a la publicación del D.S. 31 y a la implementación efectiva de las medidas estructurales del plan, incluyendo el PCE.  
- **Post-PPDA (2018–2024):** periodo posterior a la publicación del decreto, donde se espera observar los primeros efectos agregados de la implementación del PPDA sobre los niveles de $\text{PM}_{2.5}$.

El análisis se basa en datos horarios de $\text{PM}_{2.5}$ de la red oficial de monitoreo, descargados mediante el paquete `AtmChile`, y se centra en un conjunto de estaciones urbanas representativas de la región. El foco del informe es mostrar, de forma clara y reproducible, cómo han evolucionado las concentraciones de $\text{PM}_{2.5}$ tras la implementación del PPDA, utilizando un flujo de trabajo reproducible en R y Quarto.

***

## Datos y métodos

### Fuentes de datos

Los datos de calidad del aire se obtuvieron usando la función `ChileAirQuality` del paquete **AtmChile**, solicitando registros horarios de $\text{PM}_{2.5}$ para el periodo **2014-2024** y para un conjunto de comunas de la Región Metropolitana (por ejemplo, Cerrillos, Cerro Navia, El Bosque, Independencia, Las Condes, Pudahuel, Puente Alto, Quilicura, entre otras).

Tras la descarga se realizaron los siguientes pasos de limpieza y preparación:

- estandarización de nombres de variables y estaciones,  
- eliminación de registros faltantes o claramente erróneos,  
- cálculo de la concentración media diaria y anual por estación.

Estos pasos se implementan en el script **`R/02_descarga_limpieza.R`**.

### Definición de períodos y variables derivadas

En el script **`R/03_analisis_ppda.R`** se construyen las variables analíticas clave:

- **Periodo PPDA (`periodo_ppda`):**  
  - *Pre-PPDA:* años \< 2018 (2014–2017)  
  - *Post-PPDA:* años ≥ 2018 (2018–2024), posterior a la publicación del D.S. 31/2016.

- **Año calendario (`year`):** 2014–2024.  

- **Invierno (`is_winter`):** meses de mayo a agosto, con el fin de focalizar el análisis de días críticos en la época del año de mayor exposición.  

- **Indicadores resumen:**
  - media anual de $\text{PM}_{2.5}$ por estación,  
  - porcentaje de días de invierno con $\text{PM}_{2.5}$ ≥ 50 µg/m³,  
  - promedio de $\text{PM}_{2.5}$ por periodo (Pre/Post) con intervalos de confianza.

Los objetos resultantes (`datos_anuales`, `datos_superacion`, `datos_cambio`) se guardan en  
**`datos_procesados/analisis_pm25_ppda.RData`** y son los que se cargan al inicio de este reporte.

***

## Resultados

En esta sección se presentan los principales resultados descriptivos del análisis:

### Contexto espacial

**Mapa de la localización de las estaciones en la Región Metropolitana y niveles medios de $\text{PM}_{2.5}$.** 

**Pregunta:** ¿Cómo se distribuye espacialmente la contaminación promedio por $\text{PM}_{2.5}$ en las comunas monitoreadas de la Región Metropolitana, y cómo se compara esta distribución entre el período Pre-PPDA D.S. 31 (2014-2017) y Post-PPDA D.S. 31 (2018-2024)?

**Hipótesis Descriptiva:** Se espera que las comunas del sector poniente y centro de Santiago (por ejemplo Pudahuel, Cerro Navia, Santiago) presenten concentraciones promedio de $\text{PM}_{2.5}$ más altas que las comunas del sector oriente (por ejemplo Las Condes), y se espera que esta diferencia se mantenga en ambos períodos.

```{r}
#| label: fig-mapa-pre-post
#| fig-cap: "Mapa de PM₂.₅ promedio Pre-PPDA, D.S. 31 (2014-2017) y Post-PPDA D.S. 31 (2018-2024) por comuna."
#| warning: false
#| message: false
#| fig-width: 12
#| fig-height: 5
#| fig-align: "center"
#| out-width: "110%"

# 1. Mapa de comunas de la RM (forzamos sf)
mapa_comunas_rm <- chilemapas::mapa_comunas |>
  dplyr::filter(codigo_region == 13) |>
  sf::st_as_sf()

# 2. Diccionario sitio → comuna
diccionario_sitios <- tibble::tibble(
  site = c("LC", "EB", "PU", "QU", "LF", "PA", "CEI", "TALI", "CN", "IN", "CEII"),
  codigo_comuna = c(
    "13114", "13105", "13124", "13126", "13110", "13125", "13103",
    "13601", "13104", "13109", "13103"
  )
)

# 3. Promedios por comuna a partir de datos_cambio
datos_agrupados_comuna <- datos_cambio |>
  dplyr::left_join(diccionario_sitios, by = "site") |>
  dplyr::filter(!is.na(codigo_comuna)) |>
  dplyr::group_by(codigo_comuna) |>
  dplyr::summarise(
    mean_Pre  = mean(mean_Pre,  na.rm = TRUE),
    mean_Post = mean(mean_Post, na.rm = TRUE),
    reduccion = mean(reduccion, na.rm = TRUE),
    .groups   = "drop"
  )

# 4. Unir los datos al shapefile y volver a asegurar sf
mapa_comunas_rm_datos <- mapa_comunas_rm |>
  dplyr::left_join(datos_agrupados_comuna, by = "codigo_comuna") |>
  sf::st_as_sf()

# 5. Rango común de la escala para Pre y Post
limites_escala <- range(
  c(mapa_comunas_rm_datos$mean_Pre,
    mapa_comunas_rm_datos$mean_Post),
  na.rm = TRUE
)

paleta_pm25 <- scale_fill_viridis_c(
  name      = expression(PM[2.5]~" promedio (µg/m"^3*")"),
  option    = "magma",
  direction = -1,          # más oscuro = más concentración
  limits    = limites_escala,
  na.value  = "grey85",     # gris clarito 
  guide = guide_colorbar(
    direction      = "horizontal",      
    title.position = "bottom",
    title.hjust = 0.5, # lo ajusta justo en medio
    barwidth       = unit(8, "cm"),     # más ancho
    barheight      = unit(0.6, "cm")    # más alto
  )
)

# 6. Tema común para los mapas
tema_mapa <- theme_void() +
  theme(
    plot.title = element_text(
      hjust = 0.5,
      face  = "bold",
      size  = 14
    ),
    legend.position  = "bottom",
    legend.direction = "horizontal",
    legend.title     = element_text(size = 11),
    legend.text      = element_text(size = 9),
    panel.background = element_rect(fill = "grey98", colour = NA),
    plot.margin      = margin(0, 0, 0, 0)   # sin espacio extra
  )

# 7. Mapas Pre y Post
mapa_pre_gg <- ggplot(mapa_comunas_rm_datos) +
  geom_sf(aes(fill = mean_Pre),
          colour = "white", size = 0.2) +     # bordes claros
  paleta_pm25 +
  labs(title = "Pre-PPDA, D.S. 31 (2014–2017)") +
  tema_mapa

mapa_post_gg <- ggplot(mapa_comunas_rm_datos) +
  geom_sf(aes(fill = mean_Post),
          colour = "white", size = 0.2) +
  paleta_pm25 +
  labs(title = "Post-PPDA, D.S. 31  (2018–2024)") +
  tema_mapa

# 8. Composición final: Pre izquierda, Post derecha
mapa_pre_post <- mapa_pre_gg + mapa_post_gg +
  patchwork::plot_layout(guides = "collect") &
  theme(legend.position = "bottom",
        legend.direction = "horizontal")

mapa_pre_post
```

```{=html}
<button type="button"
        class="btn btn-primary"
        data-bs-toggle="modal"
        data-bs-target="#modalMapaPM25">
  Ver mapa en pantalla completa
</button>

<div class="modal fade" id="modalMapaPM25" tabindex="-1" aria-hidden="true">
  <div class="modal-dialog modal-xl modal-dialog-centered">
    <div class="modal-content">

      <div class="modal-header">
        <h5 class="modal-title">Mapa – vista ampliada</h5>
        <button type="button" class="btn-close"
                data-bs-dismiss="modal"
                aria-label="Cerrar"></button>
      </div>

      <div class="modal-body">
```

```{r}
#| echo: false
#| warning: false
#| message: false
#| fig-width: 14
#| fig-height: 7
#| out-width: "100%"
#| fig-cap: ""

mapa_pre_post
```

```{=html}
      </div>
    </div>
  </div>
</div>
```

### Tendencia anual de $\text{PM}_{2.5}$ (2014-2024) por estación

**Contrastando las series con las recomendaciones de la OMS y la norma chilena** 

**Pregunta:** ¿Cuál ha sido la tendencia del promedio anual de PM₂.₅ en cada estación antes y después de 2017, y qué tan lejos estamos de las metas de la OMS (5 µg/m³) y la Norma Chilena (20 µg/m³)?

**Hipótesis Descriptiva:** Se espera ver una tendencia general a la baja en la mayoría de las estaciones después de la implementación del PPDA (2018), aunque la mayoría de las estaciones permanecerán por encima de la directriz de la OMS.

```{r}
#| label: fig-tendencia-facet
#| fig-cap: "Gráfico 2. Evolución Anual del PM2.5 por Estación (2014-2024), comparada con la Norma Chilena Anual (20 µg/m³) y la Directriz OMS (5 µg/m³)."
#| fig-height: 8
#| fig-width: 9

# Año de implementación del PPDA para la línea vertical
ppda_year <- 2018

# 1. Ordenar estaciones por promedio Pre-PPDA
orden_est <- datos_anuales %>%
    filter(year < ppda_year) %>%
    group_by(site) %>%
    summarise(pm25_pre = mean(pm25_anual, na.rm = TRUE), .groups = "drop") %>%
    arrange(desc(pm25_pre)) %>%
    pull(site)

datos_anuales <- datos_anuales %>%
    mutate(site = factor(site, levels = orden_est))

# 2. Definición de normas para la leyenda
normas <- tibble::tibble(
    valor = c(20, 5),
    norma = c(
        "Norma Chilena (20 µg/m³)",
        "Directriz de la OMS (5 µg/m³)" ))

# 3. Creación del Gráfico
datos_anuales %>%
    ggplot(aes(x = year, y = pm25_anual)) +
  
    geom_line(color = "#1f77b4", linewidth = 0.9) + # lineas
    geom_point(color = "#1f77b4", size = 1.8) +     # puntos
    
    geom_hline(               # lineas de referencias (normas)
        data = normas,
        aes(yintercept = valor, color = norma, linetype = norma),
        linewidth = 0.7) +
  
    geom_vline(
        xintercept = ppda_year,
        linetype = "dotted",
        color = "grey30",
        linewidth = 0.6) +
    
    facet_wrap(~ site, ncol = 3) +    # faceteado
    
    scale_color_manual(     #escalas
        values = c(
            "Norma Chilena (20 µg/m³)" = "#CC3300",
            "Directriz de la OMS (5 µg/m³)" = "#0066CC"),
        name = "Referencias") +
  
    scale_linetype_manual(
        values = c(
            "Norma Chilena (20 µg/m³)" = "solid",
            "Directriz de la OMS (5 µg/m³)" = "dashed"),
        name = "Referencias") +

    scale_y_continuous(limits = c(0, 35), expand = expansion(mult = c(0, 0.05))) +  # ajustes estéticos y etiquetas
    scale_x_continuous(breaks = seq(2014, 2024, by = 2)) +
    labs(
        x = "Año",
        y = expression(PM[2.5]~" promedio ("*mu*g/m^3*")")) +
  
    theme_minimal(base_size = 11) +
    theme(
        panel.spacing.x = unit(0.9, "lines"),
        panel.spacing.y = unit(0.9, "lines"),
        panel.grid.major.x = element_blank(),
        panel.grid.minor = element_blank(),
        panel.grid.major.y = element_line(colour = "grey90"),
        strip.background = element_rect(fill = "grey95", colour = NA),
        strip.text = element_text(face = "bold"),
        axis.text.x = element_text(angle = 45, hjust = 1),
        legend.position = "bottom",
        legend.title = element_text(face = "bold"))
```

### Evaluación en invierno

**Mostrando el promedio de PM₂.₅ y la frecuencia de días con PM₂.₅ ≥ 50 µg/m³ antes y después del PPDA, D.S.31**

**Pregunta:** ¿Cuál fue el impacto del PPDA en el invierno (Mayo-Agosto) en términos de la magnitud de la contaminación promedio y la frecuencia de los episodios que superan la Norma Diaria (50 µg/m³)?

**Hipótesis Descriptiva:** Se espera que, en el período Post-PPDA (2018-2024), la magnitud promedio de las concentraciones de PM₂.₅ en invierno sea notablemente menor que en el período Pre-PPDA (2014-2017), y que esta reducción se manifieste en una disminución clara del porcentaje de días con episodios críticos (≥ 50 µg/m) en la mayoría de las estaciones de la Región Metropolitana.

```{r data-dumbbell}
#| label: data-dumbbell
#| echo: false
#| message: false
#| warning: false

# 1. Preparación de Datos: Seleccionar las medias Pre/Post y ordenar
datos_dumbbell_magnitud <- datos_cambio %>%
    select(site, mean_Pre, mean_Post) %>%
    filter (!is.na(mean_Post) & !is.na(mean_Pre)) %>% # elimina las filas incompletas
    mutate(
      diff_value = mean_Pre - mean_Post,    # la diferencia
      midpoint_x = mean_Post + (diff_value / 2),    # punto medio del segmento
      diff_label = paste0(
            "Δ: ",
            if_else(diff_value >= 0, "+", ""), 
            round(diff_value, 1)),
      site = factor(site, levels = site[order(mean_Pre)]) # site ahora es factor y se ordena la mean de < a > 
    ) %>%
    rename(Pre = mean_Pre, Post = mean_Post) # renombrar para mas simplicidad
```

```{r grafico3a-magnitud}
#| label: fig-dumbbell-magnitud
#| fig-cap: "Gráfico 3A. Comparación de la Concentración Promedio de PM₂.₅ en Invierno (µg/m³) entre los períodos Pre-PPDA, D.S. 31 y Post-PPDA, D.S. 31"
#| fig-height: 7
#| fig-width: 9

# 2. Creación del Dumbbell Plot
ggplot(datos_dumbbell_magnitud, aes(y = site)) +
  geom_segment(aes(x = Pre, xend = Post, yend = site), # los palitos de las pesas
               color = "grey", linewidth = 1.5) +
  geom_point(aes(x = Pre, color = "Pre-PPDA"), size = 4) + # punto pre-ppda
  geom_point(aes(x = Post, color = "Post-PPDA"), size = 4) + #punto post-ppda
  scale_color_manual(
    name = "Período",
    values = c("Pre-PPDA" = "#E69F00", "Post-PPDA" = "#56B4E9")) +
    labs(x = expression(PM[2.5]~" Promedio en Invierno ("*mu*g/m^3*")"),
         y = "Estación de monitoreo") +
    theme_minimal(base_size = 13) +
    theme(legend.position = "bottom")
```


## Comentarios finales

En conjunto, la Tabla 1 y los Gráficos 1–3 muestran una **reducción consistente de PM₂.₅** entre el período Pre-PPDA (2014–2017) y el Post-PPDA (2018–2024). Todas las estaciones analizadas presentan descensos en el promedio anual, en el orden de **3–5,5 µg/m³**, con caídas mayores en las comunas históricamente más contaminadas. El mapa por comunas sugiere que el impacto del PPDA y del Programa de Compensación de Emisiones ha sido **desigual territorialmente**, con algunas áreas que mejoran más que otras.

La evolución anual por estación indica que, tras 2018, los niveles de PM₂.₅ tienden a **bajar o estabilizarse en valores menores**, pero en la mayoría de los casos aún permanecen sobre la **norma OMS (5 µg/m³)** y, en varios años, también sobre la **norma chilena (20 µg/m³)**. En invierno, la proporción de días con PM₂.₅ ≥ 50 µg/m³ disminuye en todas las estaciones, lo que apunta a menos episodios críticos, aunque todavía son frecuentes en algunas zonas.

En suma, los resultados son **compatibles con un efecto positivo del PPDA sobre la contaminación por PM₂.₅**, pero el análisis es descriptivo y no permite atribuir los cambios exclusivamente al plan. Futuros trabajos deberían incorporar modelos con contrafactual y ajuste por meteorología para estimar con mayor precisión el impacto atribuible al PPDA sobre la calidad del aire y la salud.


## Material suplementario y recursos adicionales

Este reporte cuenta con material suplementario en formato PDF, que incluye para cada estación de monitoreo (LC, EB, PU, QU, LF, PA, CEI, TALI, CN, IN, CEII) un análisis detallado del perfil horario y la tendencia anual de PM₂.₅ en el período 2014–2024.

Como complemento, se sugiere revisar:

- La información oficial del Ministerio del Medio Ambiente sobre los [Programas de Compensación de Emisiones (PCE)](https://airerm.mma.gob.cl/programas-de-compensacion-de-emisiones-pce/).
- La [presentación en video sobre el PPDA RM y el Programa de Compensación de Emisiones](https://www.youtube.com/watch?v=ObYr4Z1SqFY&t=1576s).

## Video recomendado

<div style="text-align:center;">

<iframe width="700" height="394"
        src="https://www.youtube-nocookie.com/embed/ObYr4Z1SqFY?start=1576"
        title="Presentación PPDA RM y Programa de Compensación de Emisiones"
        frameborder="0"
        allow="accelerometer; autoplay; clipboard-write; encrypted-media; gyroscope; picture-in-picture; web-share"
        allowfullscreen>
</iframe>

</div>


