---
title: "Reporte Suplementario: Estación `r params$est_codigo`"
author: "Análisis Detallado (2014–2024)"
format:
  pdf:
    toc: true
params:
  est_codigo: "LC"  
execute:
  echo: false
  warning: false
  message: false
---

```{r setup-suplementario}
# Carga de librerías
library(tidyverse)
library(lubridate)
library(here)
library(gt)

# Datos horarios completos
datos_rm_raw <- readr::read_csv(
here("resultados", "csv", "csv_rm.csv"),
show_col_types = FALSE
)

# Filtrar estación del parámetro y crear variables derivadas
datos_estacion <- datos_rm_raw |>
dplyr::filter(site == params$est_codigo) |>
dplyr::mutate(
date   = lubridate::dmy_hm(date),
year   = lubridate::year(date),
month  = lubridate::month(date),
hour   = lubridate::hour(date),
periodo_ppda = dplyr::if_else(year < 2018, "Pre-PPDA", "Post-PPDA")
)
```

## Perfil horario (Pre vs. Post PPDA)
Este gráfico muestra el ciclo diario de PM₂.₅ en la estación, comparando el promedio horario antes y después del PPDA (con intervalos de confianza del 95%).
```{r}
ci_summary_pm25_horario <- function(datos, tiempo) {
datos |>
dplyr::group_by(dplyr::across(all_of(tiempo))) |>
dplyr::summarise(
n       = sum(!is.na(concentration)),
mean    = mean(concentration, na.rm = TRUE),
sd      = sd(concentration,  na.rm = TRUE),
se      = sd / sqrt(n),
ymin_ci = mean - 1.96 * se,
ymax_ci = mean + 1.96 * se,
.groups = "drop"
)
}

datos_horarios <- datos_estacion |>
ci_summary_pm25_horario(tiempo = c("periodo_ppda", "hour"))

ggplot(
datos_horarios,
aes(x = hour, y = mean, color = periodo_ppda, fill = periodo_ppda)
) +
geom_line(linewidth = 0.9) +
geom_ribbon(aes(ymin = ymin_ci, ymax = ymax_ci),
alpha = 0.2, colour = NA) +
labs(
title = paste("Perfil diario de PM\u2082.\u2085 – estación", params$est_codigo),
x = "Hora del día",
y = "PM\u2082.\u2085 promedio (µg/m³)",
color = "Período",
fill  = "Período"
) +
scale_x_continuous(breaks = seq(0, 23, by = 2)) +
theme_minimal()

```

## Distribución diaria Pre vs. Post PPDA
Este gráfico resume la distribución de los promedios diarios antes y después del PPDA, mostrando diferencias en niveles típicos (mediana, cuartiles) y en la dispersión.
```{r}
# Promedio diario por fecha y período
datos_diarios <- datos_estacion |>
dplyr::mutate(fecha = as.Date(date)) |>
dplyr::group_by(fecha, periodo_ppda) |>
dplyr::summarise(
pm25_diario = mean(concentration, na.rm = TRUE),
.groups = "drop"
) |>
dplyr::mutate(
periodo_ppda = factor(
periodo_ppda,
levels = c("Pre-PPDA", "Post-PPDA")
)
)

ggplot(
datos_diarios,
aes(x = periodo_ppda, y = pm25_diario, fill = periodo_ppda)
) +

# forma general de la distribución
geom_violin(trim = FALSE, alpha = 0.3, colour = NA) +

# caja con mediana y cuartiles
geom_boxplot(width = 0.2, outlier.alpha = 0.3) +
labs(
title = paste("Distribución diaria de PM\u2082.\u2085 – estación", params$est_codigo),
x = "Período",
y = "PM\u2082.\u2085 promedio diario (µg/m³)",
fill = "Período"
) +
theme_minimal()
```

